.臺灣高等法院民事判決　　　　　　　　 94年度金上字第1號
上　訴　人　陳世鋒
　　　　　　丁○○○
　　　　　　丙○○
上　一　人
訴訟代理人　徐滄明律師
共　　　同
訴訟代理人　簡炎申律師
　　　　　　林光彥律師
被　上訴人　元大京華證券股份有限公司
法定代理人　乙○○
訴訟代理人　蕭壬宏律師
上列當事人間請求損害賠償等事件，上訴人對於中華民國93年12
月6日臺灣臺北地方法院92年度重訴字第387號第一審判決提起上
訴，本院於96年1月3日言詞辯論終結，判決如下：
    主      文
原判決關於命上訴人給付超過新台幣貳仟參佰捌拾肆萬柒仟肆佰
肆拾肆元本息部分，及該部分假執行之宣告，暨訴訟費用之裁判
均廢棄。
上開廢棄部分，被上訴人在第一審之訴及其假執行之聲請均駁回
。
其餘上訴駁回。
第一、二審訴訟費用由上訴人連帶負擔二分之一，餘由被上訴人
負擔。
    事實及理由
一、被上訴人起訴主張：上訴人己○○原在伊所屬城中分公司擔
    任證券營業員職務，其於任職期間立下聲明書，同意確實遵
    守證券相關法令及公司配合法令所定之內控規定，否則願受
    公司辭退並賠償公司所受之損害，並邀上訴人丙○○、丁○
    ○○任其職務保證人，保證上訴人己○○如有營私舞弊、違
    反被上訴人公司內部規定或執行職務有過失及為其他不法行
    為時，負連帶清償責任。民國九十一年十一月廿六日至廿八
    日間，上訴人己○○違反證券商負責人及業務人員管理規則
    第十六條第二項第八款規定，接受未具委託書之訴外人陳福
    誠之委託下單，使用伊城中分公司客戶甲○○、陳明達、李
    惠津及李順成等人（下稱甲○○等四人）之融資帳戶買進「
    嘉裕」股票共二千二百九十六張、詎上開帳戶屆期均不履行
    交割義務。又上訴人己○○於九十一年十一月廿八日，因甲
    ○○等四人之帳戶買進嘉裕股票之融資額度已逾上限而無法
    買進，竟違反上開證券商負責人及業務人員管理規則第十六
    條第二項第八、十九款規定，使用上訴人己○○之父陳金定
    帳戶買進系爭「嘉裕」股票二十萬三千股，亦屆期不履行交
    割義務，前開違約交割事件發生後，伊即陸續處分上開帳戶
    內之股票抵償，並向客戶陳明達聲請強制執行而獲償新台幣
    （以下同）一百五十七萬六千四百八十六元，兩相扣抵結果
    ，伊實際受有損害合計為四千七百六十九萬四千八百八十九
    元。為此基於雇傭之法律關係，請求上訴人己○○給付上開
    金額及法定遲延利息；另依連帶保證之法律關係，請求上訴
    人丁○○○及丙○○與上訴人己○○連帶負擔損害賠償責任
    等語。並聲明：(一)上訴人應連帶給付被上訴人四千七百六
    十九萬四千八百八十九元，及自起訴狀繕本送達翌日即九十
    二年三月十九日起至清償日止，按年息百分之五計算之利息
    ；(二)被上訴人願供擔保，請准宣告假執行。
二、上訴人則以：被上訴人城中分公司自八十二年起受訴外人即
    股市大戶陳福誠（別號益航陳）之委託下單，先後使用甲○
    ○等四人及李枝慶、李惠蘭、簡瑪琍、鄭隆正等人（下稱甲
    ○○等八人）人頭帳戶操作股票買賣，交易時均由陳福誠親
    自向上訴人己○○喊盤下單，並由甲○○負責調度資金、辦
    理對帳及交割等事宜，被上訴人明知陳福誠使用上開人頭戶
    買賣股票，為增加業績賺取手續費，非但未予反對，反而積
    極示好，並將上開人頭戶交易金額彙整計算，每交易一億元
    退佣六萬元予陳福誠。九十一年四月間，陳福誠看好「嘉裕
    」股票，遂分三階段操作該股，第一階段為九十一年四月間
    ；第二階段為同年六、七月間左右；第三階段為同年十一月
    。其第一階段操作成功，短期獲利即予出脫。至第二階段，
    陳福誠為取得更大操作空間，乃委由甲○○出面，向被上訴
    人總公司業務督導馬家驩協理、城中分公司前後任經理戊○
    ○及李文寶等人爭取放寬上開人頭戶之融資額度。被上訴人
    形式上雖已提高額度，惟馬家驩協理認「嘉裕」股票漲幅過
    大，已遭證交所注意，乃囑咐營業員接單時，勿將融資額度
    使用至上限，以控管風險，但未反對陳福誠使用人頭戶交易
    。九十一年十一月二十六日至二十八日，陳福誠使用甲○○
    、陳明達、李惠津及李順成等四人之帳戶，向上訴人己○○
    下單買進「嘉裕」股票，當時嘉裕股票已因交易量及漲幅異
    常而經證交所多次列為注意股，提醒各券商及投資人注意，
    然被上訴人仍予以同意，僅限制其融資額度，是以上訴人己
    ○○乃執行被上訴人之獲利方針及指示，實令其負損害賠償
    之責，況上訴人己○○接受陳福誠使用上開人頭戶從事股票
    交易，與被上訴人上開所受違約交割損失之間，亦無相當因
    果關係存在。又上訴人於九十一年十一月二十八日受理下單
    時，忙中出錯，將陳福誠以李枝慶名義下單買進之二十萬三
    千股「嘉裕」股票，誤寫為陳金定（帳號：15945-5，己○
    ○之父）掛單，嗣發現失誤，立即向營業部副理林江海反應
    上情，並擬申請列為錯帳，更正交易戶名，但林江海副理以
    超過二百張股票須專案處理手續過繁為由予以拒絕，此部分
    損失亦不應由己○○負責。再者，被上訴人未落實內部控制
    機制，任由陳福誠使用人頭戶下單交易，縱上訴人己○○應
    負損害賠償責任，被上訴人於違約交割損害之發生，亦與有
    重大過失，應減輕或免除上訴人之賠償金額。上訴人丁○○
    ○、丙○○亦得依民法第七百五十六條之六第二款規定，請
    求減輕或免除其賠償金額。上訴人己○○遭開除後，頓失收
    入，維持一家生計尚不可得，遑論賠償損害，依民法第二百
    一十八條之規定，縱認上訴人應負賠償責任，亦應減輕其賠
    償金額等語，資為抗辯。並聲明：(一)被上訴人之訴及其假
    執行之聲請均駁回；(二)如受不利判決，願供擔保，請准宣
    告免假執行。
三、原審判決上訴人應連帶給付被上訴人四千七百六十九萬四千
    八百八十九元，及自民國九十二年三月十九日起至清償日止
    按年息百分之五計算之利息。上訴人聲明不服，求為廢棄原
    判決，並判決駁回被上訴人在第一審之訴；被上訴人則求為
    駁回上訴。
四、被上訴人主張上訴人己○○原係被上訴人城中分公司之證券
    營業員，上訴人丁○○○、丙○○為己○○之職務保證人，
    上訴人己○○立下聲明書同意其任職被上訴人公司期間，確
    實遵守證券相關法令及公司配合法令所定之內控規定，否則
    願受公司辭退並賠償公司所受之損害，其並邀上訴人丙○○
    、丁○○○任其職務保證人，保證上訴人己○○如有營私舞
    弊、違反被上訴人公司規定之規則或執行職務有過失及為其
    他不法行為時，負連帶清償責任，亦立有保證書。嗣於九十
    一年十一月廿六日至廿八日間，上訴人己○○接受未依規定
    出具委任書之訴外人陳福誠之委託，使用甲○○等四人帳戶
    ，委託買進嘉裕股票，詎上開帳戶屆期違約不履行交割義務
    等情，有上訴人己○○所立之聲明書、上訴人丁○○○、丙
    ○○所出具保證書為證，並經台灣證券交易所股份有限公司
    於九十二年七月十五日函覆原審無誤，且為上訴人所不爭，
    被上訴人前開主張，堪信為真實。按證券商負責人及業務人
    員管理規則第十六條第二項第八款、十九款規定，證券商之
    負責人及業務人員，除法令另有規定外，不得有「提供親屬
    名義供客戶申購、買賣有價證券。」、「受理非本人或未具
    客戶委任書之代理人申購、買賣或交割有價證券」行為，亦
    有被上訴人之證券商負責人及業務人員管理規則節本在卷可
    按，是以被上訴人主張上訴人於前開九十一年十一月廿六日
    至廿八日期間，違反證券商負責人及業務人員管理規則第十
    六條第二項第八款、十九款規定，接受訴外人陳福誠以甲○
    ○等四人帳戶，委託買進「嘉裕」股票行為，上訴人等應負
    連帶賠償責任，即非無據。惟上訴人以前詞置辯。從而，本
    件所應審究者為：(一)上訴人己○○是否受被上訴人之指示
    而接受陳福誠下單使用上開人頭帳戶？被上訴人如未予指示
    ，其對於陳福誠使用人頭帳戶下單買賣「嘉裕」事前是否知
    情？(二)、上訴人己○○使用其父陳金定帳戶融資買進嘉裕
    股票，是否錯帳所致。(三)陳福誠利用人頭戶買賣嘉裕股票
    ，與被上訴人所受上開違約交割損失之間，是否有因果關係
    存在？如有，被上訴人損害額若干？(四)被上訴人對於違約
    交割所生之損害是否與有過失？爰分論之：
(一) 上訴人己○○是否受被上訴人之指示而接受陳福誠下單使
     用上開人頭帳戶？被上訴人如未予指示，其對於陳福誠使
     用人頭帳戶下單買賣「嘉裕」事前是否知情？
(１)、上訴人雖辯稱其接受陳福誠之委託下單，使用上開人頭帳
      戶買賣嘉裕股票，係按公司之指示及執行公司之獲利方針
      而為，不應令其負損害賠償責任。然查上訴人己○○對於
      其如何受被上訴人指示而接受陳福誠之委託下單，使用上
      開人頭帳戶買賣嘉裕股票，始終未能舉證以實其說，況接
      受未具委託書之第三人下單使用人頭帳戶買賣股票，係違
      反證券商負責人及業務人員管理規則第十六條第二項第八
      款規定，證券主管機關亦三令五申嚴格禁止，被上訴人為
      國內知名證券商，衡情度理，亦不可能主動指示上訴人林
      世峰從事此項違法行為，是以上訴人林世峰上開辯解，實
      難採信。至於被上訴人於嘉裕股票違約交割前是否知悉陳
      福誠使用人頭帳戶乙節，被上訴人雖亦予以否認，惟查：
(２)、證人甲○○於本院95年9月5日到庭證述：「（問：陳福誠
      使用之人頭戶買賣股票，公司是否知情？）知道。他們總
      公司的業務督導馬家驩知情，還有二任總經理李文寶、戊
      ○○也知情。」、「（問：有何證據證明他們知情？）因
      為使用人頭戶過程中，己○○告訴我公司對融資額度有限
      制，我曾經與他們主管馬家驩談及人頭戶融資問題，當時
      之前後任經理李文寶、戊○○也在場，後來還是決議要限
      制融資額度。」、「（問：尚有何證據證明公司知悉陳福
      誠使用系爭人頭戶？）我與馬家驩談及融資問題時，他們
      有問過我陳福誠是否就是益航陳，我說是，他們還問陳福
      誠與亞聚陳是何關係，由此判斷，他們應該知道這些人頭
      戶是陳福誠使用。」、「（問：陳福誠是男性，有些帳戶
      是女性卻由男生喊盤，公司有無追究？）沒有，因為他們
      知道這些是人頭戶。」等語，而陳福誠、甲○○在台北地
      方法院檢察署92年度偵字第1455號偵查程序中，亦自承使
      用人頭帳戶下單乙節，被上訴人均知情 (參見被證二十五
      )。足證被上訴人對於陳福誠使用上開人頭戶使用之情形
      ，確屬知情，並提供相關融資額度；
(３)、觀之甲○○等八名人頭戶自91年初至91年11月底股票交易
      類別之明細表（上證二十三），可知上開人頭戶均係供訴
      外人陳福誠長期使用於各種股票之交易，範圍極廣，交易
      金額亦極為龐大；而據嘉裕股票在市場上各券商之交易記
      錄顯示（上證二十五），自91年3月份起，被上訴人即為
      嘉裕股票交易量之第一名，其數量遠遠超過第二名券商甚
      多，而被上訴人為國內知名之證券商，內部有相當嚴密之
      控管機制，對於此類交易量異常之股票不可能毫不知情，
      況且，依證券交易所之規定，證券商對於營業員接單及客
      戶喊盤之過程，均應錄音存查，收盤後並應聽取錄音帶查
      核有何不法何事，而陳福誠使用之人頭帳戶，其中甲○○
      及李惠津均屬女性，竟由陳福誠喊盤下單，男、女聲音截
      然不同，立可分辨，被上訴人主張其對於訴外人陳福誠使
      用人頭戶之情形不知情，殊難想像。
(４)、上訴人所提出之「分公司相關帳戶申報表」 (參見上證二
     十四)，業經被上訴人公司之稽核庚○○及經理戊○○證實
     於本院95年8月15日準備程序證明其形式真正。觀之該表單
     除清楚記載「被使用人」之帳號及姓名，使用情形包括自
     用、代操（即代客操作）、提供帳戶（即供客戶使用），
     表單下方並載明除了稽核、財務主管、業務主管須同意外
     ，尚須分公司經理人簽核，而上開表單「說明3」亦清楚記
     載「正本交稽核室保管、分公司留存影本」，而所謂「稽
     核室」，係被上訴人之總公司方有之建制，各分公司僅有
     「稽核」，而沒有「稽核室」，故該表單係交由被上訴人
     之總公司統一保管，足見被上訴人對於營業員就某些特定
     客戶使用人頭戶進行股票交易，非但知情，且為爭取業績
     仍予以容忍。
(５)、上訴人己○○與被上訴人城中分公司經理戊○○92年1 月
      7日談話內容述及：「Ａ（按即戊○○）：那個李小姐（
      按即甲○○）一再跟我講沒問題，沒問題，所以第二階段
      ，我們當然我就要極力的擋啊！……那總公司也告訴我們
      ，有風險要注意。……就是說佔我們的比例，融資比例真
      的是太高了，而且都是單一的個股。」等語（見原審被證
      二十電話譯文第四頁），由以上對話內容可知，被上訴人
      早已知悉陳福誠使用上開人頭戶從事股票交易，僅不願意
      提高融資額度而已。此核與甲○○到庭作證提及91年間為
      提高益航陳使用人頭帳戶融資額度，三度與被上訴人總公
      司業務督導馬家驩協理、城中分公司前後任經理戊○○、
      李文寶會面商議乙節相符，自堪採信。
(６)、綜合上開證人甲○○之證言、戊○○電話錄音、及「分公
      司相關帳戶申報表」等證據，足以證明被上訴人總公司業
      務督導馬家驩、城中分公司前後任經理、城中分公司業務
      副理、稽核人員等，對於訴外人陳福誠使用上開人頭戶從
      事股票買賣，事前知情，事後亦予以縱容，堪可認定。
(二)、上訴人己○○使用其父陳金定帳戶融資買進嘉裕股票，是
      否錯帳所致：
      關於使用上訴人己○○之父陳金定帳戶融資買進嘉裕股票
      乙節，上訴人雖辯稱：十一月二十八日上訴人受理下單時
      ，忙中出錯，將陳福誠以李枝慶（帳號：2244 1-6，甲○
      ○之父）名義下單買進之二十萬三千股「嘉裕」股票，誤
      寫為陳金定（帳號：1594 5-5，己○○之父，該帳戶從未
      提供陳福誠使用）掛單。當時己○○下單後旋即發現失誤
      ，故立即向營業部副理林江海反應上情，申請列為錯帳，
      更正交易戶名；惟為林江海拒絕云云，固有其提出之上訴
      人己○○與林江海間之電話錄音譯文（被證六）以供審酌
      ，惟被上訴人否認上訴人己○○所稱錯帳一事，觀之被上
      訴人公司九十一年十一月二十八日委託下單客戶與上訴人
      己○○盤中及盤後電話錄音譯文（即附證四）第四頁所載
      ：
      B：喂，薛先生喔，跟你報告一下，今天總數5908，這是
         你這四個戶頭，四個戶頭撐（ㄍ一ㄥ）得都撐不上去
         ，那個做不進。然後，另外我就是做到我爸……. 做
         203 啦。
      A：203喔。
      B：對、對，所以正確金額是……….
      A：你爸…..不要用你爸的，換一個…….
      B：不是啦，那個是因為剛才你在路上的時候，所有的戶
         頭都撐不下去。
      A：你爸那個用反方向把他做掉 …………….
      B：反向賣出…反向賣出沒股票是要怎樣賠？
      A：我幫你處理就可以了。
      B：這樣喔….沒關係啦，我爸這部分，我到時去跟他拿簿
         子和印章…..
      A：那他交割就對了吧？
      L：那是你爸爸的………..
      B：因為他這個喔….. 第一個，我盤中一直問一直問，有
         幾種方法，問的結果還是沒有辦法轉，因為其中，有
         一筆是單筆委託200張……. L：他沒有叫你轉……..
      B：有，我本來寫空單要反向沖，但是都沒有平盤上，沖
         不掉…. 然後第二個，假如說要變更帳號，變更到你
         們那邊去，我問過，因為那卡到說，那20 0張的，假
         如說要更改帳號，就要寫報告書，那報告書就要送到
         交易所。然後我也曾經想說盤中報錯帳直接把他沖掉
         ，結果我都問的結果，反正牽扯到總金額是一千萬的
         或是單筆交易是200張以上的，就要報交易所，所以心
         裡想說，報交易所驚動上面，何不只好先這樣「撩」
         下去……
      L：我只是感覺到這樣不好……，報交易所就報交易所有
         什麼關係？又沒犯罪……報錯帳比較好，你快去辦。
      B：報錯帳……
      L：你快去處理，就沒錯了……那有什麼關係？有什麼差
         別？
      B：是真的假的！
    而上訴人己○○亦自承於上揭時期確有如上對話（見原審九
    十三年十一月廿五日言詞辯論筆錄），是依前述對話可知，
    上訴人己○○係自行下單至其父陳金定之帳戶內，並非「錯
    帳」所致，已至為灼然。
(三) 陳福誠利用人頭戶買賣嘉裕股票，與被上訴人所受上開違
     約交割損失之間，是否有因果關係存在？如有，被上訴人
     損害額若干？
    上訴人雖辯稱：所謂相當因果關係，係指「無此行為，必不
    發生此損害；且有此行為，按諸一般情形，通常亦會發生損
    害。」而言。本件縱沒有上訴人己○○之違規行為，陳福誠
    仍然有可能違約交割，故前半段「無此行為，必不發生此損
    害」之要件即不具備；次按違約交割係證券買受人因資金調
    度問題或故意詐欺而致之債務不履行，此全然訴諸於買受人
    之行為，與營業員是否有行政上之違規無涉，是本件即使有
    上訴人陳世鋒之違規行為，按諸一般情形，亦未必一定會發
    生違約交割之情形。顯見上訴人己○○違規使用人頭戶交易
    之行為，與違約交割造成之損害，並無因果關係云云。惟按
    我國證券交易分為普通交割、成交交割及特約交割等，除全
    額交割股票外，採取普通交割，應於成交日後第二營業日完
    成交割，故客戶於下單買賣時，無須交付買賣價金或交付股
    票，證券商受託買賣股票即有一定之風險，於受託買賣時，
    應辦理徵信。依中華民國證券商業同業公會會員受託買賣有
    價證券徵信與額度管理自律規則規定（詳原審原證十七）所
    示：「經評估委託人單日買賣額度在伍佰萬元以上者，證券
    商應基於專業及風險上之考量，隨時注意客戶資產狀況之變
    動，於得知客戶資產狀況有顯著變動時予以調查更新其徵信
    資料。經評估委託人單日買賣額度在壹仟萬元以上者，證券
    商並應每年調查更新其徵信資料。」故證券商為避免同一客
    戶買賣股票金額過巨，必須進行風險控管。本件上訴人己○
    ○接受客戶委託買賣，因同意訴外人陳福誠大量使用人頭戶
    等下單，致使所有風險集中於陳福誠一人，致使被上訴人無
    法進行風險控管甲○○等人之買賣額度，增加違約交割之風
    險性，造成被上訴人公司之損失，二者之間顯有相當因果關
    係存在。又前開違約交割事件發生後，被上訴人陸續處分上
    開帳戶內之股票抵償，並向客戶陳明達聲請強制執行而獲償
    一百五十七萬六千四百八十六元，兩相扣抵結果，伊實際受
    有損害合計為四千七百六十九萬四千八百八十九元等情，有
    其提出買進賣出報告書、被上訴人客戶交易明細表、合併買
    賣報告書暨交割憑單、融資現金償還申請書、融資現金償還
    申請書、雲林地方法院債權憑證、仲裁判斷、中華民國證券
    商同業公會函、復華綜合證券股份有限公司函、信用融資違
    約通知函（原證廿一至原證三十一）暨附表一至附表九在卷
    足參，上訴人對於前開損害金數額，亦不爭執，自堪信為真
    實。按「債務人就其故意或過失之行為，應負責任。」民法
    第二百二十條定有明文。查上訴人己○○受僱於被上訴人，
    本應盡善良管理人責任，竟故意違反前揭證券商負責任及業
    務人員管理規則，致使被上訴人受有上開之損失，顯屬可歸
    責於上訴人己○○之事由，應負損害賠償責任，從而，被上
    訴人請求上訴人己○○應給付四千七百六十九萬四千八百八
    十九元之本息，洵屬有據，而上訴人丙○○、丁○○○為其
    職務保證人，依法應負連帶賠償責任，從而，被上訴人請求
    渠等二人應就連帶給付同上金額，亦應准許。
五、惟查損害之發生或擴大，被害人與有過失者，法院得減輕賠
    償金額或免除之。民法第二百十七條定有明文。又僱用人對
    受僱人之選任或監督有疏懈者，法院得減輕保證人之賠償金
    額或免除之，同法第七百五十六條之六第二款亦定有明文。
    查被上訴人明知上訴人林世峰違反前開規定，同意未具委託
    書之訴外人陳福誠使用上開人頭帳戶，竟為增加公司業績賺
    取手續費，未予以制止而加以縱容，終致造成違約交割而受
    損害，其於損害之發生與有過失，對於上訴人林世峰之監督
    亦有疏懈，依上開之規定，應減輕賠償金額二分之一，從而
    ，被上訴人請求上訴人連帶賠償四千七百六十九萬四千八百
    八十九元之本息，在二千三百八十四萬七千四百四十四元及
    自九十二年三月十九日起至清償日止，按週年利率百分之五
    計算之利息範圍內為有理由，應予准許，逾此範圍之請求，
    為無理由，不應准許。原審就超過上開准許範圍內，為被上
    訴人勝訴之判決，於法尚有違誤，上訴論旨指摘原判決不當
    ，求予廢棄改判，為有理由，應由本院將此部分廢棄，判決
    如主文第二項所示。原審就上開應准許部分為被上訴人勝訴
    之判決，核無不合，上訴論旨指摘原判決關於此部分不當，
    為無理由，應駁回其上訴。
六、本件事證已臻明確，兩造其餘攻擊防禦方法均予判決結果不
    生影響，不再一一論述，附此敘明。
七、結論：本件上訴為一部有理由，一部無理由，爰依法判決如
    主文。
中　　華　　民　　國　　96　　年　　1 　　月　　17　　日
                    民事第十二庭
                        審判長法  官  張宗權
                              法  官  蕭艿菁
                              法　官　陳永昌
得上訴。正本係照原本作成。
如不服本判決，應於收受送達後20日內向本院提出上訴書狀，其
未表明上訴理由者，應於提出上訴後20日內向本院補提理由書狀
（均須按他造當事人之人數附繕本）上訴時應提出委任律師或具
有律師資格之人之委任狀；委任有律師資格者，另應附具律師資
格證書及釋明委任人與受任人有民事訴訟法第466條之1第1項但
書或第2項（詳附註）所定關係之釋明文書影本。
中　　華　　民　　國　　96　　年　　1 　　月　　17　　日
  　                          書記官  劉美垣
附註：
民事訴訟法第466條之1（第1項、第2項）：
對於第二審判決上訴，上訴人應委任律師為訴訟代理人。但上訴
人或其他法定代理人具有律師資格者，不在此限。
上訴人之配偶、三親等內之血親、二親等內之姻親，或上訴人為
法人、中央或地方機關時，其所屬專任人員具有律師資格並經法
院認為適當者，亦得為第三審訴訟代理人。
